臺灣高等法院臺南分院民事判決　　　　　　96年度上字第38號
上　訴　人　丙○○○
訴訟代理人　查名邦　　律師
被上 訴 人　甲○○
　　　　　　乙○○
共　　　同
訴訟代理人　黃厚誠　　律師
上列當事人間請求拆屋還地等事件，上訴人對於中華民國96年1
月23日台灣台南地方法院（94年度訴字第857號）第一審判決提
起上訴，本院於民國96年8月28日言詞辯論終結，判決如下：
    主  文
原判決除確定部分外廢棄。
前開廢棄部分，被上訴人應將坐落台南市○○區○○段783地號
土地上，如附圖所示（除Ａ、Ｂ部分外）斜線部分之建築物拆除
，並將上開土地交還上訴人及其他共有人全體。
第一、二審訴訟費用（除確定部分外）由被上訴人連帶負擔。
    事實及理由
一、上訴人於原審起訴主張：坐落台南市○○區○○段783地號
    、地目建、面積776.28平方公尺之土地（下稱系爭土地），
    為上訴人與第三人蔡明文所共有，被上訴人並無任何法律上
    權源，而無權占用系爭土地搭建磚造及鐵皮屋各1棟，爰依
    民法第767條及第821條規定，本於所有權之作用、權能，依
    法請求排除侵害，爰求為判決：(一)被上訴人應將系爭土地內
    ，如附圖斜線（以地政測量為準）所示之地上建物拆除，將
    土地交還上訴人及其共有人全體。(二)被上訴人並應向上訴人
    及共有人全體連帶給付自93年7月1日起至返還土地之日止，
    按月以新台幣（下同）6,727元計算之損害金部分。(三)第一
    項部分願供擔保請准宣告假執行等語（原審為上訴人全部敗
    訴判決，上訴人不服，爰上訴請求：(一)原判決關於駁回後開
    之訴部分廢棄。(二)被上訴人應將坐落台南市○○區○○段
    783地號土地上，如附圖所示（除Ａ、Ｂ部分外）斜線部分
    之建築物拆除，並將上開土地交還上訴人及其共有人全體。
    至於有關損害金部分並未上訴，業經確定）。
二、被上訴人則以：
  (一)依土地登記謄本之記載，系爭土地雖現係登記為上訴人丙○
    ○○及訴外人蔡明文所共有，然係由上訴人之被繼承人黃竹
    頭先售予並交付黃水江之被繼承人黃達使用，再由被上訴人
    之被繼承人周路（即被上訴人甲○○之先夫、被上訴人乙○
    ○之先父）向黃水江買受，並由黃水江交付使用，雖其相互
    間均未辦理所有權移轉登記，惟依最高法院69年度第4次民
    事庭會議決議，被上訴人係周路之繼承人，原有之買賣關係
    依然存在，則被上訴人占有系爭土地係本於買賣之法律關係
    所交付，具有正當權源，自不得認係無權占有。
  (二)被上訴人之被繼承人周路自黃水江處買受系爭土地後，即持
    續以系爭土地納稅管理人之名義，繳納系爭土地之地價稅，
    周路亡故後，亦改由被上訴人甲○○繼續繳納，此可證明被
    上訴人所言應為真實，否則如周路未實際買受系爭土地，何
    須代土地所有權人繳納地價稅，當與常理不合。復觀之系爭
    土地登記謄本記載，如上訴人果真為系爭土地之所有權人，
    則何以上訴人於民國（下同）2年12月25日（黃竹頭死亡時
    ）即可因分割繼承取得系爭土地所有權，卻遲至93年6月1日
    始辦理登記，顯與常理不合，又除此之外，系爭土地再無其
    他任何物權變動情事，亦足證系爭土地之原所有權人黃竹頭
    早於其歿世之前，即將系爭土地售予黃水江之被繼承人，上
    訴人亦早知此事，否則何以會遲至權利原因發生變動之91年
    後，方為系爭土地之變更登記，實與常理不合。又本件訴訟
    之緣由，係因被上訴人本欲買受系爭土地旁之其他土地，因
    不知所有權人為何，乃委託土地代書蔡月理（即共有人蔡明
    文之堂姐）查詢辦理，惟蔡月理代書卻在得知系爭土地迄未
    辦理移轉登記之情形下，先向被上訴人表示如其同意移轉系
    爭土地所有權之一半，便可代被上訴人辦理移轉登記之事，
    然因被上訴人斷然拒絕，蔡月理代書乃轉向上訴人方面為同
    一要求，此由系爭土地現另由蔡明文共有2分之1應有部分可
    知。
  (三)按物權之設定、移轉，依當時台灣所適用之法律，僅須當事
    人之意思表示即生效力，所有權取得人雖未為所有權取得之
    登記，亦可為取得所有權之主張（最高法院41年台上字第38
    6號判例參照）。又按台灣省在日據時期，依當時有效之法
    律，物權之設定及移轉，僅因當事人雙方意思表示一致，即
    生物權設定或移轉之效力，並不以登記為生效要件。至於台
    灣光復後，仍依據日據時期之土地登記簿不符真實情形之登
    記，亦不影響日據時期已發生之物權得喪變更之效力（最高
    法院85年度台上字第2466號判決參照）。本件系爭土地（重
    測前為「公親寮段676之1地號」）現雖係登記為上訴人及訴
    外人蔡明文所共有，然係由黃竹頭（即上訴人之被繼承人）
    於日據時代先售予黃水江之被繼承人，並交付使用，再由被
    上訴人之被繼承人周路向黃水江買受，並經黃水江交付使用
    ，雖未為所有權移轉登記，然依上開判例及判決要旨，僅須
    當事人雙方意思表示一致，即生物權設定或移轉之效力，是
    黃水江之被繼承人因此已取得系爭土地所有權，嗣後再將系
    爭土地售予周路，周路因買賣關係而具有占有系爭土地之合
    法權源，被上訴人為周路之繼承人，原有之買賣關係依然存
    在，是上訴人起訴主張被上訴人係無權占有，自非有據。
  (四)證人黃仙助之父黃水江及伯父黃后原均設籍「台南廳媽祖宮
    庄六十（十八）番地」，於民國前2年12月30日因分戶而遷
    至「台南州新豐郡安順庄公親寮676番地」（即系爭土地）
    ，此時黃竹頭已將土地出賣並交付予證人黃仙助之父黃水江
    、伯父黃后及祖父黃達，而證人黃仙助之父黃水江於11年8
    月15日在同址分戶，證人黃仙助亦落戶該址，嗣該地址於35
    年10月1日初次設籍編為「安南區公塭里公塭21號」，周路
    於56年間向黃水江買受系爭土地並交付，遷入該址，此時該
    址已改為「公埕里公埕65號」，嗣於72年間門牌再整編台南
    市○○路○段363巷52號，即被上訴人現戶籍住所。依上述黃
    水江、黃后、周路及被上訴人戶籍之遷徙過程，足見黃竹頭
    於日據時期已將系爭土地出售並交付，是縱上訴人係黃竹頭
    之合法繼承人，亦無系爭土地之所有權，當無依民法第767
    條訴請本件拆屋還地之理。
  (五)訴外人黃竹頭係於2年12月25日歿，當時台灣尚處日據時代
    ，依當時有效法例習慣，黃竹頭死亡後之繼承關係，應適用
    台灣習慣處理。查該時之台灣繼承制度分為家產（戶主）繼
    承及私產繼承，依系爭土地申請登記資料所附之台南市政府
    84年9月6日84南字地藉字第31686號函，認本件系爭土地應
    以黃竹頭廢戶為原因而發生之家產繼承，依日據時代台灣繼
    承制度，家產（戶主）繼承之順序為：1.法定之推定財產繼
    承人：繼承開始時與被繼承人同一戶內之男性直系卑親屬
    ，不分長幼、嫡庶、婚生或私生、自然血親或準血親，均得
    為財產繼承人，其應繼分相同，又繼承人有數人時均分繼承
    。因收養而入他家者或因分戶及其他原因另創一家之男子
    ，既非家屬自不得為法定之財產繼承人，惟寄留於他人戶內
    者仍有繼承權。親等不同者，以親等近者為先，但代襲繼
    承則為例外。代襲（代位）繼承乃法定之推定財產繼承人
    於戶主繼承開始前死亡或喪失繼承權時，由其同居一戶之男
    性直系血親卑親屬承襲其順位而為戶主繼承人之謂。2.指定
    之財產繼承人：無法定之推定財產繼承人時，被繼承人得
    於生前或以遺囑指定繼承人。依生前行為指定者，應依當
    時之戶口規則申報始生效力，其以遺囑指定者，應於遺囑生
    效後由遺囑執行人依上開戶口規則為指定之申報。3.選定之
    財產繼承人：被繼承人死亡後無男性直系血親卑親屬亦未
    指定繼承人，得由親屬會議選定家產繼承人同時繼為戶主。
    被選定人之資格，未設任何限制，無論與被繼承人有無親
    族關係，或為男女，或為尊長，均得被選定為繼承人。經
    選定後，溯及於繼承人開始發生效力，惟被選定人得自由選
    擇予以承認或拋棄繼承，如被選定人予以承認，則應依戶口
    規則申請繼承登記。
  (六)上訴人丙○○○之夫黃金福之母（即上訴人丙○○○之婆婆
    ）黃冊（民國前6年11月10日生），雖為黃竹頭之女，惟早
    已於民國前5年1月10日即出生後2個月，送該時陳吉成長男
    陳國珍為「媳婦仔」，黃竹頭於民國前3年11月30日廢戶入
    贅郭王氏謹時，已無同戶，且係女性，是依該時之家產（戶
    主）繼承，黃冊當無法依戶主繼承系爭土地，是其媳婦即上
    訴人丙○○○自亦無合法繼承系爭土地所有權。又黃竹頭入
    贅後，與郭王氏謹生有一女（黃氏鸞）一男（郭萬發），黃
    竹頭死亡發生繼承時，並無任何資料證明郭萬發有被收養之
    情形，而是黃竹頭過世後，郭王氏謹再嫁給陳水勝，並更名
    為陳王氏謹，郭萬發在光復以後的戶籍謄本，才記載有「養
    父陳水勝」，且黃冊一直是「媳婦仔」，沒有回到黃竹頭那
    一戶，且依卷附之戶籍資料可知，黃竹頭生有3女1男，黃冊
    係次女，長女於明治42年11月30日黃竹頭入贅郭王氏謹時同
    時出養郭王氏謹同戶，而於明治43年8月12日死亡，另一女
    黃氏鸞係黃竹頭與郭王氏謹於明治43年1月4日所生，再一男
    郭萬發為黃竹頭與郭王氏謹於大正元年（民國元年）11月18
    日生，是上訴人稱黃竹頭除黃冊一女外，並無其他男系直系
    血親卑親屬，亦係故矇混不實。從而，上訴人丙○○○並無
    合法繼承取得系爭土地所有權，其本於所有權作用提起本件
    訴訟，自無理由。
  (七)系爭土地於35年間辦理總登記時之申請文件，雖係由黃竹頭
    提出申辦，惟該時黃竹頭早已過世，根本無法提出申辦，而
    按人之權利能力，始於出生，終於死亡，民法第6條定有明
    文，黃竹頭於辦理系爭土地之總登記時，既已死亡，則總登
    記時黃竹頭之人格業已消滅，而無權利能力，自不得為權利
    、義務之主體，當無法申請取得系爭土地之所有權。黃竹頭
    既未取得系爭土地之所有權，上訴人丙○○○自亦無法本於
    繼承關係而取得系爭土地之所有權。
  (八)按「土地法第43條所謂登記有絕對效力，旨在保護信賴登記
    之善意第三人，以維交易安全，此第三人自不包括繼承人在
    內，本件上訴人為訴外人許○生之繼承人，其因繼承關係而
    就系爭土地辦理繼承登記為所有人，並非因信賴登記而與之
    交易之第三人，自不受土地法第43條規定之保護」（最高法
    院90年度台上字第792號判決參照），是本件上訴人非受信
    賴登記保護之善意第三人，自不在土地法第43條保護之列。
    並答辯聲明：上訴駁回。
三、兩造不爭之事項：
  (一)系爭土地原為黃竹頭所有，黃竹頭已於2年12月25日去世。
  (二)系爭土地現登記為上訴人丙○○○及訴外人蔡明文共有。
  (三)上訴人係於93年6月1日始辦理系爭土地之繼承登記，並於93
    年6月24日以買賣為由，將系爭土地應有部分2分之1，移轉
    登記予蔡明文。
  (四)上訴人丙○○○之夫黃金福之母黃冊，係黃竹頭之女，上訴
    人係依此繼承系統而登記為系爭土地之所有權人。
  (五)黃冊於民國前5年，即送給該時陳吉成長男陳國珍為「媳婦
    仔」。
  (六)系爭土地現由被上訴人搭建建物占有中，其上並搭建磚造及
    鐵皮屋各1棟，面積如96年1月2日土地複丈成果圖所示斜線
    部分（除Ａ、Ｂ部分外）等情，有上訴人提出之系爭土地登
    記謄本1紙、地籍圖謄本1紙、現場照片1張等為證，並有台
    南市安南區地政事務所94年8月24日安南地所一字第0940009
    200號函暨所附系爭土地所有權部、標示部之歷年登記資料
    及異動索引（見原審卷第47~52頁）附卷可稽，又經原審現
    場勘驗屬實，有95年11月29日勘驗測量筆錄、現場照片12張
    （見原審卷第272、273、278~283頁），並經原審囑託台南
    市安南地政事務所測量，製有複丈成果圖（見原審卷第286
    、287頁）在卷可按。
四、得心證之理由：
  (一)黃竹頭於2年12月間即日據時期已歿世，依當時之繼承習慣
    ，上訴人是否為系爭土地之合法繼承人，而得以分割繼承為
    由，辦理系爭土地變更登記？
  1.「按繼承在民法繼承編施行前開始者，除本施行法有特別規
    定外，不適用民法繼承編之規定，民法繼承編施行法第1條
    前段定有明文。本件繼承開始在民國20年5月5日民法繼承編
    施行之前，兩造間有關繼承權利義務自不適用我國民法之規
    定，應依當時法制定之。民國18年之台灣為日據時代之後半
    期，按當時之民事法制，在形式上雖仍承認『舊慣』為法源
    ，而不適用日本民法之規定；惟其一則因欲使台灣之民事習
    慣接近日本法制，以配合其所謂『內地』延長主義之同化政
    策，二則因認台灣習慣有不合近代法律思想之部分，欲加改
    進，裁判上逐漸改變『舊慣』之原有內涵，於是裁判上就台
    灣人間之親屬繼承事項，或以條理為名目，實則援引日本民
    法之規定，或以不合公序良俗為由，故意將習慣法之內容加
    以改變，以期台灣之民事法制，最後能統一於日本國法制之
    下，。即原則上仍採台灣習慣為法源，另在繼承制度上，導
    入日本法律之觀念，將日本民法之家督繼承制度移植於台灣
    ，故因戶主死亡而開始之戶主地位之繼承與戶主財產之繼承
    ，不論何者，女子均無繼承權，依台灣之舊習慣，女子除經
    親屬協議，選定為繼承人者外，非當然得為死者之繼承人【
    見台灣民事習慣調查報告第426頁93年7月版】。其戶主地位
    之繼承，以日本民法之規定為條理，依男系、嫡系、長系主
    義以定其順序；戶主財產之繼承則依習慣，在室之男性直系
    血親卑親屬共同繼承之；如被繼承人為家屬時，始不問其為
    家屬與否，亦不問其為男、女，而共同繼承被繼承人之遺產
    」（最高法院85年度台上字第2515號判決參照）。本件上訴
    人之被繼承人黃竹頭係於2年12月25日（日據時期）歿，已
    如前述，是本件繼承開始在民法繼承編施行之前，自不適用
    我國民法繼承之規定，而應適用台灣習慣處理。
  2.復按該時之台灣繼承制度分為家產（戶主）繼承及私產繼承
    ，即「因戶主喪失戶主權而開始之財產繼承」與「因家屬之
    死亡而開始之財產繼承」（見台灣民事習慣調查報告93年7
    月版第436~437頁），並且裁判上所認定戶主繼承之開始原
    因為戶主身分之喪失，有下列4種：(1)戶主之死亡，(2)戶主
    之隱居，(3)戶主之國籍喪失，(4)戶主因婚姻或收養之撤銷而
    離家。而關於戶主因婚姻或收養之撤銷而離家，係指戶主之
    婚姻或收養關係被撤銷後，恢復未為婚姻或收養之狀態，如
    因此而離家，即喪失其戶主之地位，成為戶主繼承開始之原
    因（見台灣民事習慣調查報告第440頁）。本件黃竹頭係因
    入贅郭王氏謹而廢戶，並非因婚姻或收養之撤銷而離家，且
    不符合上述(1)至(3)種戶主繼承開始之原因，是於黃竹頭入贅
    時繼承尚未開始，而應於2年12月25日黃竹頭死亡時，始為
    繼承開始，且招夫招婿以招家家族之身分，於出舍前死亡時
    ，應依有關因家族之死亡而開始之財產繼承之一般慣例處理
    （見台灣民事習慣調查報告第481頁），故本件應屬「私產
    繼承」，而非「家產繼承」。又習慣上關於私產繼承之法定
    繼承人之順位如下：(1)直系卑親屬、(2)配偶、(3)直系尊親屬
    、(4)戶主（見台灣民事習慣調查報告第477頁），並私產繼
    承純屬財產繼承之性質，與家之觀念無關，直系卑親屬非必
    與被繼承人同住一戶始得繼承，親等相同之直系卑親屬數人
    應共同繼承者，不分男女、嫡庶、婚生子與私生子，均得為
    繼承人（見台灣民事習慣調查報告第480頁），「媳婦仔通
    常係指將來與養家特定男子結婚為目的而收養之女子之謂，
    媳婦仔與將為其夫者之血親間亦發生準於已結婚者同之親屬
    關係，即姻親關係，因其非準血親關係，媳婦仔對於收養者
    ，應解為無繼承權，本生父母與媳婦仔之間，「除其為自然
    血親外」，其權利義務原則上停止其效力，故媳婦仔對其本
    生父母亦無繼承之權」（見台灣民事習慣調查報告第403頁
    ），故「媳婦仔」如與本生父母係自然血親之親生女，仍有
    可能有繼承權。且招夫招婿之子，對其父母遺產之繼承權，
    原則上仍視其子之冠姓而定，其冠以母姓者，繼承其母之遺
    產，冠以父姓者，繼承其父之遺產，但冠父姓之子可得繼承
    之財產較少，通常由母酌給部分財產，就近來土地登記簿之
    記載情形觀之，招夫招婿之子於辦理登記時不分冠父姓者與
    冠母姓者，均登記為共同繼承人，足見此項舊習慣已逐漸發
    生變化，而趨向於共同繼承，招夫之子若兼承雙祧（前夫與
    招夫）可承繼雙方之財產（見台灣民事習慣調查報告第537
    頁）。上訴人丙○○○係以其夫黃金福之母黃冊為黃竹頭之
    女，依此而繼承登記為系爭土地所有權人，有繼承系統表1
    紙（見原審卷第87-3、87-4頁）可按。又查，黃竹頭與妻吳
    氏緞生有2女，長女黃氏勸及次女黃冊，黃冊於日據時期明
    治41年1月10日送該時陳吉成長男陳國珍為「媳婦仔」（見
    原審卷第87-16頁背面），黃竹頭與吳氏緞於明治42年6月28
    離婚，而於明治42年11月30日廢戶入贅郭王氏謹，並長女黃
    氏勸於入贅同時出養郭王氏謹同戶，於明治43年8月12日死
    亡，且黃竹頭與郭王氏謹於明治43年1月4日生1女黃氏鸞、
    於大正元年（即民國元年）11月18日生1男郭萬發，有前開
    台市安南區地政事務所94年10月17日安南地所一字第094001
    1024號函附92年10月15日收件字第130860號登記申請書及附
    件之戶籍資料（見原審卷第87-16、87-34頁）可查。本件上
    訴人主張伊婆婆黃冊，係黃竹頭之親生女，此外並無其他直
    系血親卑親屬之男子（黃竹頭係入贅於郭王氏謹，並與郭王
    氏謹生有黃冊、黃氏鸞及郭萬發等3人，依法該3人原本均為
    黃竹頭之繼承人，但因郭萬發從母姓郭氏，依日據習慣僅能
    繼承母親遺產，不得繼承生父遺產，而黃氏鸞則是因自幼即
    送吳家為媳婦仔，但後來因故未與吳家子嗣成婚，改列為養
    女，對於生家自無繼承權，故黃氏鸞及郭萬發等2人均已無
    繼承權，僅黃冊1人具繼承權，亦有上開戶籍謄本、黃竹頭
    之繼承系統表附卷可稽，見原審卷第87-3、87-16 、87-19
    、87-20頁），而依內政部地政司「繼承登記法令補充規定
    」第38點規定：「日據時期媳婦仔係以將來婚配養家男子為
    目的而收養之異姓幼女，縱本姓上冠以養家之姓，其與養家
    僅有姻親關係，並無擬制血親關係，性質與養女有別，對養
    家財產不得繼承，而與其本生父母互有繼承權。」（並有內
    政部59、6、6臺內地第367202號函可參，見本院卷第54頁）
    、及「依台灣之舊習慣，被繼承人如無男子時，其女子並非
    當然得繼承被繼承人之財產，須被繼承人之親族無異議時始
    得為繼承，亦即本省在日據時期，如被繼承人有直系血親卑
    親屬之男子 (包括婚生私生子)時，女子就被繼承人之遺產
    ，即無繼承權。」（最高法院69年度台上字第3334號判決參
    照）是故雖為女子、或雖為媳婦仔，仍非無可能為繼承人。
    且查本件黃冊因無其他被繼承人，又未經收養為養女，有上
    開戶籍謄本可據，又無親族人之異議，而有遺產分割契約書
    在卷可按（見原審卷第87-4頁），應即屬合法繼承人。是上
    訴人自依法得以其夫黃金福之母黃冊為黃竹頭之女，而繼承
    登記為系爭土地所有權人，堪予採信。從而，本件上訴人丙
    ○○○嗣以分割繼承為由登記為系爭土地所有權人，即無不
    合。
  3.又雖按「土地法第43條所謂登記有絕對效力，係為保護因信
    賴登記取得土地權利之第三人而設，故登記原因無效或得撤
    銷時，在第三人未取得土地權利前，真正權利人對於登記名
    義人自仍得主張之」（最高法院40年台上字第1892號判例參
    照）。又實務上見解：「(1)人之權利能力，始於出生、終於
    死亡，民法第六條定有明文。本件上訴人之被繼承人許○生
    既已於卅五年七月十二日總登記前死亡，則總登記時，許○
    生之人格業已消滅，而無權利能力，自不得為權利、義務之
    主體，無法取得系爭土地之所有權。(2)又土地法第四十三條
    所謂登記有絕對效力，旨在保護信賴登記之善意第三人，以
    維交易安全，此第三人自不包括繼承人在內，本件上訴人為
    訴外人許○生之繼承人，其因繼承關係而就系爭土地辦理繼
    承登記為所有人，並非因信賴登記而與之交易之第三人，自
    不受土地法第四十三條規定之保護。許○生既未取得系爭土
    地之所有權，上訴人自亦無從本於繼承關係而取得系爭土地
    之所有權。」（最高法院90年度台上字第792號）。上開實
    務案例，係說明該「許○生」既未取得系爭土地之所有權，
    則「許○生」之繼承人自亦無從本於繼承關係而取得系爭土
    地之所有權。惟本件之黃竹頭確為所有權人，有台南市土地
    登記簿附卷可憑（見原審卷2第138~141頁），亦為兩造所不
    爭（見本院卷第42-1頁）。且有台南市安南地政事務所以95
    年4月13日安南地所一字第0950003332號函覆原審檢送之臺
    灣省土地關係人繳驗憑證申報書、保證書等附卷可憑（見原
    審卷2第187~194頁）。上開地政事務所亦說明：當時辦理土
    地總登記或換發土地所有權狀之程序，係依據前開臺灣省土
    地權利憑證繳驗及換發權利書狀辦法第7、8點規定辦理，即
    由土地權利人提出申請書及相關證件後，再依第7點規定進
    行審查，若所繳驗之申請書產權憑證與土地臺帳、不動產登
    記簿三者經核對相符者，即於各相關係證件加蓋驗訖發還戳
    記，並依第8點規定發還權利憑證並公告2個月，期滿無人提
    出異議，即換發所有權狀可據（見同上卷頁）。足見黃竹頭
    之所有權並無疑義，則上訴人丙○○○即以分割繼承為由登
    記為系爭土地所有權人，揆諸前揭判例及判決要旨，自有土
    地法第43條規定之適用，在該登記未塗銷以前，其登記有其
    效力，上訴人自有權訴請被上訴人拆屋還地，被上訴人並非
    真正權利人，無從主張上訴人尚未取得系爭土地所有權而為
    抗辯。
  4.又實務上另有「台灣地籍釐整辦法第4條第3項規定，凡在光
    復前日本政府已辦不動產登記之區域，不動產權利人辦畢繳
    驗憑證換發權利書狀者，視為已依照土地法辦理土地總登記
    ，即受土地法第43條所定登記效力之保障，並適用民法物權
    編關於登記之規定。如其總登記係以死者名義申辦者，因權
    利人於申報時既已亡故，不得為權利之主體，此項登記，即
    屬錯誤，依內政部頒之臺灣光復初期誤以死者名義申辦土地
    總登記之處理要點，其合法繼承人得檢附證明文件，於67年
    12月31日以前申請更正登記，經登記機關審查無誤，並公告
    30日無人異議者，換發權利書狀。經查系爭土地於36年7月1
    日辦理總登記時，固以已死亡之周潮湧名義為之，惟其繼承
    人即兩造既已於65年7月7日辦理繼承登記，依前開說明，應
    認已為更正之登記，其就該土地自不能謂無處分權」（最高
    法院86年度台上字第1440號判決參照）。本件觀之台南市安
    南區地政事務所94年10月17日安南地所一字第0940011024號
    函暨所附92年10月15日收件字第130860號之登記申請書及附
    件（見原審卷第87至87-72頁），系爭土地係於35年7月10日
    辦理總登記（見原審卷第87-58、87-59頁），而黃竹頭早已
    於2年12月25日去世，有黃竹頭之戶籍謄本1份（見原審卷第
    87-18頁）可按，並為兩造所不爭執（見本院卷第42-1頁）
    ，是本件上訴人之被繼承人黃竹頭既已於總登記前死亡，則
    總登記時，黃竹頭人格業已消滅，而無權利能力，自不得為
    權利之主體，然黃竹頭之合法繼承人，雖未依內政部頒「臺
    灣光復初期誤以死者名義申辦土地總登記之處理要點」，檢
    附證明文件申請更正登記，並不即生失權效果。黃竹頭既係
    系爭土地之所有權人，為兩造所不爭，已如上述，而上訴人
    丙○○○嗣依上開臺灣省土地權利憑證繳驗及換發權利書狀
    辦法第7、8點規定辦理分割繼承，並於90年9月16日提出土
    地登記申請書，經地政事務所職員亦於申請書之初審欄內上
    簽：「本案因涉年代久遠無法覓得保證人而爰依土地總登記
    名義人資料不全或不符申辦登記審查注意事項第5點第1、8
    項及更正登記法令補充規定第8點檢附相關證件，報請台南
    市政府就登記名義人黃竹頭住址不全（等）予以審認釋示，
    是否可行，擬請鈞長核示」，嗣經課長於申請書背面核定欄
    內批示在「本案因連件130850住址更正，報府後連件辦理登
    記，經查相符，擬准予登記」旁，批示「如擬准予登記，代
    為決行」等字（見原審卷第87-1頁背面）。足見地政事務所
    已就系爭土地地籍更正登記為上訴人等（所有），並准予登
    記在案，有土地登記簿第二類謄本附卷可憑（見原審卷1第7
    頁），則上訴人自得本於繼承關係而取得系爭土地之所有權
    ，自堪信實。
  (二)系爭土地是否由黃竹頭於日據時代先售予並交付黃水江之被
    繼承人，再由黃水江售予並交付被上訴人之被繼承人周路？
    即被上訴人依買賣關係而有權占有系爭土地？
  1.按當事人主張有利於己之事實，就其事實有舉證之責任，民
    事訴訟法第277條定有明文。又按主張法律關係存在之當事
    人，僅須就該法律關係發生所須具備之特別要件，負舉證之
    責任，至於他造主張有利於己之事實，應由他造舉證證明（
    最高法院48年台上字第887號判例參照）。
  2.復按證人黃仙助雖於原審證稱：因周路向我父親黃水江買公
    塭土地而認識被上訴人，是我父親黃水江賣土地給周路的，
    那塊地據我父親黃水江告訴我說是我爺爺留下來的，我出生
    前爺爺就過世了，至於該土地地號為何，我已經忘記了，價
    金多少我也不了解，我在21歲離家，服兵役3年多後回來，
    我父親便向我說那塊地他要賣給周路，時間大約是在50年間
    ，那塊地的位置就是被上訴人現在居住的那塊地，因為我們
    之前住在那裡，從我出生就住在那塊土地上，賣給被上訴人
    之後就搬離，我們是房屋、土地一起賣給被上訴人的，賣時
    是草屋，現在的房屋是被上訴人後來改建的，至於那塊土地
    是從何人買得的，我不清楚，也沒有聽父親說過，並買賣時
    我沒有在場，我是聽我父親說的等語（原審卷1第60~62頁）
    。證人陳黃專於原審證述：我與被上訴人甲○○是60餘年的
    鄰居，被上訴人甲○○比我晚嫁到這邊來，她與周路結婚後
    ，就買了一塊地住在我們的後面，也就是現在被上訴人居住
    的地方，因那塊土地與我們的相連，並當時被上訴人甲○○
    說沒有用到那麼多，且沒有那麼多錢，所以原本被上訴人甲
    ○○有邀我們要一同購買，但我先生不同意，所以沒有再談
    到價格，這是我親耳聽聞的，我不知道該地是何時買的，只
    知道是周路向黃（水）江購買的，至於價金為何我不清楚，
    黃水江賣土地後就搬到台南運河附近，又被上訴人甲○○現
    在住的地方不是同時購買的，是先購買蓋房子的土地，之後
    再買其他的部分，並沒有買上面的房子，因為草屋已經很破
    舊了，至於草屋是否為周路拆除，我忘記了等語（原審卷1
    第62~64頁）。證人陳仁保於原審證陳：原本甲○○夫妻約
    我一起購買系爭土地，因一起購買比較省，他們沒有那麼多
    錢，但後來我沒有與他們一起購買，我買在東邊，他們便向
    人借貸自行購得系爭土地，他們是距今約30、40年前買土地
    的，詳細年月我不清楚，甲○○夫妻原本也住在附近，現在
    是被上訴人哥哥居住，被上訴人購得土地時，土地上有很破
    舊的草屋，土地及草屋同時購買，是向黃水江購買的，黃水
    江原本就住在那間草屋，土地賣出後就搬走了，且他們約我
    共同購買時，沒有講到買賣價格，所以我也不知道被上訴人
    他們以多少錢購得，並周路與黃水江買賣當時我不在場，只
    是因之前邀我共同購買而已等語（同上卷第64~66頁）。證
    人黃醍醐於原審證稱：被上訴人現居住的土地，原本是黃水
    江所有，至於黃水江的前手是誰我不清楚，是被上訴人他們
    購買後，甲○○向我說，我才知道，我並未聽到黃水江提及
    此事，且聽甲○○說他們分2、3次購買的，第1次買土地的
    前面，第2次買土地的後面，被上訴人現在居住的房子是他
    們之後重新改建的等語（同上卷第66、67頁）。證人黃天於
    原審證述：日據時代我擔任「甲長」，有分租單給「江仔」
    （大家都如此叫他），該租單原本名義人為「竹頭」（即黃
    竹頭）的名，因租金到期時，保正會拿租單給甲長，再由甲
    長拿去分，我每期租單都是拿給「江仔」，租單是記載黃竹
    頭名義，但是有註記「江仔」，也就是黃水江，租單就是地
    租單，我擔任甲長時，系爭土地是黃水江居住，至於黃水江
    的父親是否亦住其上，我不知道，我也忘記民國幾年擔任甲
    長（同上卷第90~93頁）。
  3.綜觀上開證人黃仙助、陳黃專、陳仁保、黃醍醐等人於原審
    之證詞，均僅係「聽聞」黃水江與周路間有系爭土地買賣情
    事、或周路有意購買系爭土地而已，至於實際上是否確有該
    買賣？價金為何？前開證人均不知情，且關於系爭土地係一
    次出售、或分次出售，及買賣標的物是否及於地上物，證人
    相互間之證述亦屬不一，又購地置產乃人生一大事，並據證
    人陳黃專、陳仁保之證詞，周路夫妻因資金不足，尚須邀同
    他人一起購買系爭土地，並向他人為借貸，則被上訴人之被
    繼承人周路對於此相當程序資金之支出，豈會不要求簽立字
    據或辦理過戶，以確保自己權益，即將買賣價金交予黃水江
    ？是被上訴人之被繼承人周路是否確有向黃水江買受系爭土
    地，尚非無疑。復據證人黃天前述證詞，僅能證明有將黃竹
    頭名義之系爭土地「地租單」交予黃水江，並黃水江於日據
    時代確占有使用系爭土地，然無法據此以為認定黃竹頭有將
    系爭土地出售並交付黃水江之被繼承人黃達使用，且據上開
    證人黃仙助、陳黃專、陳仁保、黃醍醐等人之證詞，亦無法
    證明黃竹頭確有將系爭土地出售之情事。此外，被上訴人亦
    未能舉證證明上訴人之被繼承人黃竹頭有出售系爭土地予黃
    水江之被繼承人黃達，黃水江之被繼承人因而取得系爭土地
    所有權，及被上訴人之被繼承人周路有向黃水江買受系爭土
    地，是被上訴人辯稱依買賣關係而有權占有系爭土地云云，
    自屬無據。
  4.又黃水江及其兄黃后於民國前2年12月30日因分戶而遷至「
    台南州新豐郡安順庄公親寮676番地」（即系爭土地），黃
    水江並於11年8月15日在同址分戶，證人黃仙助亦落戶該址
    ，嗣該地址於35年10月1日初次設籍編為「安南區公塭里公
    塭21號」，周路於56年間遷入該址，此時該址已改為「公埕
    里公埕65號」，嗣於72年間門牌再整編台南市○○路○段363
    巷52號，即被上訴人現戶籍住所，有被上訴人提出之戶籍謄
    本31份在卷可按（原審卷2第158、142~174頁）。然前開黃
    水江、周路及被上訴人戶籍之遷徙過程，僅能證明黃水江、
    周路及被上訴人確設籍系爭土地上，尚難據此認定黃水江之
    被繼承人確有向黃竹頭購得系爭土地，及被上訴人之被繼承
    人周路有向黃水江購買系爭土地，即無法據以認定被上訴人
    有使用系爭土地之正當權源。復被上訴人之被繼承人周路及
    被上訴人甲○○縱確持續以系爭土地之納稅管理人之名義，
    繳納系爭土地之地價稅，有台南市政府地價稅納稅單3紙及
    台南市稅捐稽徵處地價稅納稅單7紙（原審卷1第33~37頁）
    附卷可按，惟此亦僅能說明系爭土地係由被上訴人之被繼承
    人周路及被上訴人甲○○繳納地價稅，至於為何代土地所有
    權人繳納地價稅之原因甚多，亦無法據被上訴人有繳納系爭
    土地之地價稅，即認被上訴人確有權占有使用系爭土地。
  5.綜上所述，系爭土地現為上訴人丙○○○及訴外人蔡明文共
    有，而被上訴人並未能舉證證明上訴人之被繼承人黃竹頭有
    將系爭土地售予並交付黃水江之被繼承人黃達，並由被上訴
    人之被繼承人周路向黃水江買受，且據上開證人之證詞亦無
    法即認有前開買賣情事。從而，被上訴人辯稱占有系爭土地
    係本於買賣之法律關係所交付，具有正當權源云云，自無可
    採。
五、查被上訴人現於系爭土地上搭建建物占有使用，面積除附圖
    所示Ａ、Ｂ部分外之斜線部分，業經原審現場勘驗並囑託台
    南市安南地政事務所測量，製有複丈成果圖（即如附圖，於
    96年1月2日所製之複丈成果圖），亦為兩造所不爭（見本院
    卷第42-1頁），從而，上訴人主張本於所有權之作用、權能
    ，訴請排除侵害，將上開被上訴人於系爭土地占用之面積除
    Ａ、Ｂ部分外斜線部分之建築物拆除，並將土地交還上訴人
    及其他共有人，即屬有據。
六、綜上所述，被上訴人之抗辯上訴人並無繼承權、上訴人之被
    繼承人黃冊亦無繼承權，被上訴人依買賣關係而有權占有云
    云，並無足採。上訴人丙○○○本於系爭土地之所有權，依
    民法第767條及第821條規定，訴請被上訴人應將系爭土地上
    ，如附圖所示（除Ａ、Ｂ部分外）斜線部分之建築物拆除，
    並將上開土地交還上訴人及其他共有人全體，為有理由。原
    審為上訴人敗訴之判決，尚有未洽。上訴意旨指摘原判決不
    當，求予廢棄改判，為有理由。爰由本院予以廢棄改判，如
    主文第二項所示。
七、本件事證已臻明確，兩造其餘攻擊防禦方法及舉證，核與判
    決結果並無影響，毋庸一一論述，附此敘明。
據上論結，本件上訴為有理由，依民事訴訟法第450條、第85條
第2項，判決如主文。
中　　華　　民　　國　　96　　年　　9 　　月　　11　　日
                  民事第三庭  審判長法　官　 陳光秀
                                    法　官　 李文賢
                                    法　官　 莊俊華
上為正本係照原本作成。
如對本判決上訴，須於判決送達後20日內向本院提出上訴狀，未
表明上訴理由者，應於上訴後20日內，向本院提出理由書（須附
繕本）。依法須繳納裁判費並應委任律師為訴訟代理人，始得上
訴。
中　　華　　民　　國　　96　　年　　9 　　月　　14　　日
                                    書記官   吳銘添
【附記】
民事訴訟法第466條之1：
(1)對於第二審判決上訴，上訴人應委任律師為訴訟代理人。但上
  訴人或其法定代理人具有律師資格者，不在此限。
(2)上訴人之配偶、三親等內之血親、二親等內之姻親，或上訴人
  為法人、中央或地方機關時，其所屬專任人員具有律師資格並
  經法院認為適當者，亦得為第三審訴訟代理人。
民事訴訟法第466條之2：
  上訴人無資力委任訴訟代理人者，得依訴訟救助之規定，聲請
  第三審法院為之選任律師為其訴訟代理人。
